---
title: Creación e divulgación de contidos con R Markdown
author: Rubén Fernández Casal
date: '2017-10-26'
slug: creación-contenidos-rmarkdown
categories: ["R"]
tags: ["R Markdown", "sgapeio"]
output:
  html_document:
    toc: true
    toc_float: true
  blogdown::html_page:
    toc: true
---

```{r setup, include=FALSE}
knitr::opts_chunk$set(comment = "   # ")
```

En el próximo Congreso de la [Sgapeio](http://www.sgapeio.es/) 
voy a participar en la impartición de un [curso](http://sgapeio2017.udc.es/index.php/gl/cursos) 
sobre R Markdown.

En la segunda parte del curso "Creación e divulgación de contidos con R Markdown"
trataremos los siguientes temas:

* Conversión entre formatos con [pandoc](http://pandoc.org/).

* Creación de libros e documentos có paquete bookdown.

    + [`bookdown`](https://bookdown.org/yihui/bookdown)
      para crear libros (en múltiples formatos, incluyendo html) a partir
      de documentos R Markdown.
      
* Creación de sitios web có paquete blogdown.

    + [`rmarkdown`](http://rmarkdown.rstudio.com/lesson-13.html) 
      para crear archivos html (y sitios web simples) a
      partir de documentos R Markdown.

    + [`blogdown`](https://bookdown.org/yihui/blogdown)
      para crear sitios web (estáticos) de uso general 
      (webs personales, blogs, ...) con R Markdown.

Y si tenemos tiempo, creación de sitios web para paquetes de R
con [`pkgdown`](https://hadley.github.io/pkgdown/articles/pkgdown.html).


## Ejemplos

Emplearemos como ejemplos algunos repositorios de mi 
cuenta [rubenfcasal](http://github.com/rubenfcasal) de GitHub:

-   [rubenfcasal/simbook](http://github.com/rubenfcasal/simbook): 
    una versión de parte de mis apuntes de simulación en forma de libro,
    accesible online en formato html [aqui](https://rubenfcasal.github.io/simbook). 

-   [rubenfcasal/rubenfcasal](https://github.com/rubenfcasal/rubenfcasal): 
    contenido de mi página personal y blog (sobre R) 
    a partir del que se genera mi web [R Machinery](https://rubenfcasal.github.io). 

-   [rubenfcasal/npsp](https://github.com/rubenfcasal/npsp): 
    repositorio del paquete npsp: Nonparametric Spatial Statistics,
    a partir del que se genera la correspondiente [web](https://rubenfcasal.github.io/npsp). 


## Material

El material de la segunda parte del curso se puede obtener a partir de la
información disponible en la [web](https://rubenfcasal.github.io/tags/sgapeio)
y adicionalmente en esta 
[carpeta](https://www.dropbox.com/sh/3ki5pophl7thfne/AABuU86zPF_TaJjDyV5A2j7La?dl=0) de DropBox 
(donde se descargaron también todos los archivos necesarios).

## Requisitos

1. Disponer de una versión reciente de RStudio (como mínimo la 1.0.0),
   aunque se recomienda la [última versión](https://www.rstudio.com/products/rstudio/download/).
1. Instalar los paquetes de R:

    ```{r eval=FALSE}
    # stable versions on CRAN
    install.packages(c('devtools',  'bookdown',  'blogdown'), dependencies = TRUE)
    # or development version on GitHub, e.g.:
    # devtools::install_github('rstudio/bookdown')
    ```

1. Para compilar los libros en pdf `bookdown` emplea XeLaTeX. En windows es recomendable instalar [MiKTeX](https://miktex.org/download), o actualizarlo (ejecutando MiKTeX Update) si ya está instalado. En Mac OS X se puede instalar [MacTeX](http://www.tug.org/mactex/) y en Linux [TeXLive](http://www.tug.org/texlive).




